臺灣高等法院臺中分院刑事裁定
110年度聲再字第340號

再審聲請人  
即受判決人  李興軍


上列聲請人即受判決人因妨害自由案件，對於本院110年度上易
字第576號中華民國110年9月14日第二審刑事確定判決（第一審
案號：臺灣臺中地方法院109年度易字第3234號；起訴案號：臺
灣臺中地方檢察署109年度偵字第32281號），暨本院110年度聲
再字第316號中華民國110年10月25日第二審刑事確定裁定，聲請
再審，本院裁定如下：
    主  文
再審之聲請駁回。
    理  由
一、本件再審聲請人即受判決人李興軍（下稱聲請人）聲請再審
    意旨略以：聲請人決定「對台中高分院110年度上易字第576
    號案判決和再聲字（應係聲再字之誤）第316號裁定提出再
    審申請」。㈠因本院110年度上易字第576號判決（下稱原確
    定判決）疏忽未說明能否抗告，且從偵查至審理乃至於其後
    再審，案由均係「妨害自由」與裁判內容「闖入所謂環繞土
    地」實無關聯，嚴重誤導聲請人攻防準備及影響聲請人司法
    權益，且民國109年11月19日偵查庭也僅20分鐘不到，致聲
    請人無法充分說明案情，且偵查及審理均未傳喚重要證人許
    添福、吳元豐及林素真等人，如此是否能瞭解真正案情，昭
    顯司法公信正義，實值深思。告訴人亦多次入我院，若要量
    刑，對等量刑部分，原確定判決也未處理告訴人刑罰部分，
    實不符法理原則！㈡110年度聲再316號刑事裁定，均未開過
    庭，對於應回答、能回答，卻刻意不回答。裁定書錯載樹案
    之“書記官”現勘時表示不必管告示隨時可以入院修剪，應更
    正為法官，書狀中皆已說明，書記官在場聆聽才能當證人，
    至於真有無記載這段法官說明細節在勘驗筆錄，乃其權責，
    可傳其作證，裁定所言不符我書狀中的說明。又告訴人之庭
    院亦經109年度易字第1464號判決認定係開放空間，此亦與
    地政機關鑑定看法一致，卻仍為原裁定不採。告訴人尚有案
    件（偽造司法證據等）在高院審理中，而該裁定對告訴人竊
    盜本案司法掛號信等嚴重妨害司法的重大程序問題也未優先
    處理。本案聲請人奉法官之命，客氣地等告示消失才去修剪
    ，況於109年6月12日告訴人在告示還在就叫我修剪，並騙說
    109年7月19日去花蓮。聲請人在此社區已住20多年，修剪了
    幾百次，已成約定俗成，難道每次修剪都要其簽同意入院書
    ，並保留幾十年嗎？這也不符人際來往的經驗法則。且試想
    看一個七十多歲從未犯罪的老人家，身體還能也願意修剪枝
    根，都是好事！為何執行約定俗成及法官命令的幾分鐘修剪
    之故，要背負此設阱陷害“無故闖院”案之惡名，完全不符“
    無故”之要件，“魔鬼藏在細節裡”希高院明察，以昭司法正
    義，避免聲請人完全沒有無故的動機可言的沉冤難雪，爰依
    法聲請再審云云。　
二、㈠按再審乃為確定判決認定事實錯誤所設之救濟程序，是聲
    請再審之對象應為確定之實體判決，裁定不得作為聲請再審
    之對象，此觀刑事訴訟法再審編就確定裁定並無得聲請再審
    之規定自明，此項得否作為聲請再審之客體，受理再審聲請
    之法院，應先加審查，倘其聲請再審之程序違背規定時，即
    應以其聲請不合法，依刑事訴訟法第433條規定裁定駁回之
    ，必再審之客體無誤，聲請合法，始能進而審究其再審有無
    理由（最高法院102年度台抗字第873號刑事裁定意旨參照）
    。又「確定之裁定」，不論係對於程序上事項之裁定，抑或
    實體上事項之裁定，均不得作為聲請再審之對象，此觀刑事
    訴訟法再審編就確定裁定並無得聲請再審之規定，且同法第
    420條、第421條、第422條係分別規定得為聲請再審對象者
    為「有罪之判決」、「經第二審確定之有罪判決」、「有罪
    、無罪、免訴或不受理之判決」自明。是縱與科刑判決有同
    等效力之實體事項確定裁定，因無準用規定，仍不得為聲請
    再審之客體。㈡又按刑事訴訟法第420條第1項規定：「有罪
    之判決確定後，有下列情形之一者，為受判決人之利益，得
    聲請再審：原判決所憑之證物已證明其為偽造或變造者；
    原判決所憑之證言、鑑定或通譯已證明其為虛偽者；受有
    罪判決之人，已證明其係被誣告者；原判決所憑之通常法
    院或特別法院之裁判已經確定裁判變更者；參與原判決或
    前審判決或判決前所行調查之法官，或參與偵查或起訴之檢
    察官，或參與調查犯罪之檢察事務官、司法警察官或司法警
    察，因該案件犯職務上之罪已經證明者，或因該案件違法失
    職已受懲戒處分，足以影響原判決者；因發現新事實或新
    證據，單獨或與先前之證據綜合判斷，足認受有罪判決之人
    應受無罪、免訴、免刑或輕於原判決所認罪名之判決者」，
    是為受判決人之利益聲請再審，必其聲請之理由合於刑事訴
    訟法第420條第1項所定情形之一，始得為之。次按再審制度
    係為發現確實之事實真相，以實現公平正義，而於案件判決
    確定之後，另設救濟之特別管道，重在糾正原確定判決所認
    定之事實錯誤，但因不能排除某些人可能出於惡意或其他目
    的，利用此方式延宕、纏訟，有害判決之安定性，故立有嚴
    格之條件限制（最高法院104年度台抗字第125號刑事裁定意
    旨參照）。復按刑事訴訟法第420條第1項第6款規定，有罪
    之判決確定後，因發現新事實或新證據，單獨或與先前之證
    據綜合判斷，足認受有罪判決之人應受無罪、免訴、免刑或
    輕於原判決所認罪名之判決者，為受判決人之利益，得聲請
    再審。其立法理由指明再審制度之目的在發現真實並追求具
    體公平正義之實現，為求真實之發見，避免冤獄，對於確定
    判決以有再審事由而重新開始審理，影響被告權益甚鉅，故
    除刑事訴訟法第420條第1項第1款至第5款所列舉之新證據外
    ，若有確實之新事實存在，不論單獨或與先前之證據綜合判
    斷，合理相信足以動搖原確定判決，使受有罪判決之人應受
    無罪、免訴、免刑或輕於原判決所認罪名之判決，應即開啟
    再審程序等意旨。足見該條所謂之新證據或新事實，必須顯
    然可認為足以動搖原有罪確定判決，而為受判決人無罪、免
    訴、免刑或輕於原判決所認罪名之判決者為限（最高法院10
    6年度台抗字第221號刑事裁定意旨參照）。再按我國刑事訴
    訟法再審制度於民國104年2月4日修正公布，將實務上所創
    設的再審條件重新定義，於刑事訴訟法第420條第1項第6款
    中段增列「單獨或與先前之證據綜合判斷」，即新證據可與
    原先卷內資料綜合判斷是否有利被告，使其得受無罪、免訴
    、免刑或輕於原判決所認罪名之判決。並新增同條第3項：
    「第1項第6款之新事實或新證據，指判決確定前已存在或成
    立而未及調查斟酌，及判決確定後始存在或成立之事實、證
    據」規定。參酌本次再審修法理由，指出過去部分判例創設
    出「新規性」及「明確性」要件之限制，不僅毫無合理性且
    無必要性，更侵害人民受憲法保障依循再審途徑推翻錯誤定
    罪判決之基本權利，增加法律所無之限制，已違法律保留原
    則。並明白指出：「再審制度之目的在發現真實並追求具體
    公平正義之實現，為求真實之發見，避免冤獄，對於確定判
    決以有再審事由而重新開始審理，攸關被告權益影響甚鉅，
    故除現行規定所列舉之新證據外，若有確實之新事實存在，
    不論單獨或與先前之證據綜合判斷，合理相信足以動搖原確
    定判決，使受有罪判決之人應受無罪、免訴、免刑或輕於原
    判決所認罪名之判決，應即得開啟再審程序。爰參酌德國刑
    事訴訟法第359條第5款之立法例，修正原條文第1項第6款之
    規定」，可見立法者對於為受判決人利益再審之開啟，已由
    立法之初的嚴格解釋改採放寬標準，並逐漸朝向人權保障及
    為受判決人之利益方向改革。對於再審原先之實務見解，主
    要採取「單獨評價說」之判斷方法，認為能夠開啟再審並在
    之後的審理程序足以推翻原判決有罪認定之證據，僅限直接
    證明足以推翻原事實認定之證據，在考量原審法院於做成確
    定判決時，本即會針對所有之證據予以認定、評價，因此若
    要檢討原確定判決認定事實正確與否，勢必應重新檢視所有
    之舊證據。是於修法後，已趨向採取「綜合評價說」之方式
    ，於判斷新事證有「明確性」時，不應將該新事證與其他全
    部之證據分離，單獨以新事證作為判斷是否足以動搖原確定
    判決，而應就原確定判決中認定事實存在之積極證據與相反
    之消極證據全體予以觀察，再加列所聲請之新事證，綜合判
    斷是否具有開始再審之理由。同理，再審聲請若經法院以無
    再審理由而裁定駁回後，依刑事訴訟法第434條第2項規定，
    固不得更以同一原因聲請再審，此時再審無理由裁定將產生
    一種「禁止再訴」之效力，然上開業經審酌無再審理由並已
    列為「禁止再訴」之新事證，若重新增加其他未曾提出之新
    事證，經與卷內原有證據綜合評價後，如合理相信足以動搖
    原確定判決，使受有罪判決之人應受前揭較有利判決時，則
    應准許開啟再審程序，使受錯誤定罪之人能循再審程序獲得
    救濟之權利，以喚醒法院正視冤案救濟且符合修法後再審開
    始標準應從認定之本旨（最高法院108年度台抗字第553號
    刑事裁定意旨參照）。㈢再按有罪之判決確定後，因發現新
    事實或新證據，單獨或與先前之證據綜合判斷，足認受有罪
    判決之人應受無罪、免訴、免刑或輕於原判決所認罪名之判
    決者，為受判決人之利益，始得聲請再審，刑事訴訟法第42
    0條第1項第6款規定甚明。又再審及非常上訴，固均為針對
    刑事確定判決之瑕疵而設之非常救濟程序，惟再審旨在匡正
    原確定判決認定事實錯誤，非常上訴則以糾正原確定判決法
    律上錯誤為目的，不涉及事實。故以確定判決適用法律錯誤
    而違背法令為理由，聲明不服，應依非常上訴程序而非再審
    程序救濟，兩者並不相同。若以原確定判決違背法令為由提
    起再審，自非法之所許。
三、經查：
　㈠關於對本院110年度聲再字第316號刑事裁定聲請再審部分：
    查本件聲請人於110年11月1日向本院提出之「對台中高分院
    110年度上易字第576號案判決和再聲字（應係聲再字之誤）
    第316號裁定提出再審申請」，並附本院110年度聲再字第31
    6號刑事裁定為據。本院依聲請人所提之上開內容所載，認
    聲請人係部分對於本院110年度聲再字第316號刑事裁定聲請
    再審。惟得聲請再審者，以確定之實體判決為限，上開裁定
    既非確定之實體判決，揆諸前揭說明，其聲請再審之程序，
    自屬違背規定，是關於聲請人對於本院110年度聲再字第316
    號刑事裁定部分再審之聲請為不合法且無可補正，應予駁回
    。
  ㈡關於對本院110年度上易字第576號確定刑事判決聲請再審部
    分，經本院調取原確定判決全案卷宗核閱後，認定：
  1.關於證據之取捨、證據證明力之判斷，以及事實有無之認定
    ，均屬事實審法院之職權，倘其取捨判斷與認定，並不違背
    論理法則及經驗法則，當事人尚不得僅因法院最終判決結果
    與其期待不一致，而逕認定事實審法院對證據的審酌有所違
    誤。原確定判決認聲請人所為係犯刑法第306條第1項之侵入
    住宅附連圍繞之土地罪。係依憑聲請人之自白核與告訴人及
    相關證人之證述大致相符，及所列其餘證據資料及案內其他
    證據調查之結果而為論斷，詳敘憑為判斷，認聲請人係犯刑
    法第306條第1項之侵入住宅附連圍繞之土地罪，顯已敘明其
    所憑證據及認定之理由，且已就相關事證調查論列（相關書
    、物及證人證述等），復經調查後綜合相關證人之證述及卷
    附相關物證，本於職權依自由心證予以取捨及判斷，且說明
    其證據取捨、認定事實之理由甚詳。且上開證據之採信，乃
    原確定判決取捨證據判斷職權之範疇，其所為判斷，尚無悖
    乎一般經驗法則；況原判決所採取之證據亦與卷內事證相符
    ，原判決理由說明復尚無何矛盾，亦無任意推定犯罪事實，
    核與經驗法則、論理法則，俱屬無違。
　2.關於聲請人稱前於偵查及審理程序均未傳喚重要證人許添福
    、吳元豐及林素真等人，或偵查及審理程序有違背法令等情
    。查聲請人前開意旨所為主張，顯係在指摘原確定判決有「
    應調查之證據而未予調查」、「訴訟程序違背法令」之判決
    違背法令之情形，並未指明有何發現之新事實或新證據，非
    屬再審之範圍，聲請人據此提起再審，亦為法所不許，為不
    合法。
　3.關於聲請意旨稱告訴人亦多次入聲請人庭院，原確定判決未
    處理告訴人刑罰，及聲請人係依多年往例及臺灣臺中地方法
    院書記官（聲請人認係法官）曾於現勘時表示可隨時進入修
    剪根枝部分等情，惟查聲請人所持此部分再審原因，前已曾
    以同一原因向本院聲請再審，經本院以110年度聲再字第316
    號刑事裁定駁回確定在案。
　4.綜上所述，聲請人所執上揭聲請再審理由及所附證據，或係
    僅對原確定判決已詳為說明及審酌之事項，徒憑己見而為不
    同之評價，而不符合刑事訴訟法第420條第1項第6款規定之
    再審事由；或未具體主張有何證據資料所得證明之事實，無
    論單獨或與先前卷內事證綜合判斷，顯然可認足以動搖原有
    罪確定判決，而應為無罪、免訴、免刑或輕於原判決罪名之
    情形，而與刑事訴訟法第420條第1項第6款所規定之聲請再
    審要件不符；或應屬「違背法令情形」，非屬再審範圍，而
    不符合刑事訴訟法第420條第1項第6款規定之再審事由；復
    查亦無刑事訴訟法第420條第1項其餘各款及第421條所列情
    形。是以，聲請人執前揭再審理由聲請再審，為無理由，應
    予駁回。　　
四、末109年1月8日修正公布、同月10日施行之刑事訴訟法增訂
    第429條之2前段規定，聲請再審之案件，除顯無必要者外，
    應通知聲請人及其代理人到場，並聽取檢察官及受判決人之
    意見。其立法意旨係為釐清聲請再審是否合法及有無理由，
    故除顯無必要者外，如依聲請意旨從形式上觀察，聲請顯有
    理由而應裁定開始再審；或顯無理由而應予駁回，例如提出
    之事實、證據，一望即知係在原確定判決審判中已提出之證
    據，經法院審酌後捨棄不採，而不具備新規性之實質要件，
    並無疑義者；或顯屬程序上不合法且無可補正，例如聲請已
    逾法定期間、非屬有權聲請再審之人、對尚未確定之判決為
    聲請、以撤回或法院認為無再審理由裁定駁回再審聲請之同
    一原因事實聲請再審等，其程序違背規定已明，而無需再予
    釐清，且無從命補正，當然無庸依上開規定通知到場聽取意
    見之必要，庶免徒然浪費有限之司法資源（最高法院109年
    度台抗字第263號刑事裁定意旨參照）。本案聲請人係對「
    確定裁定」聲請再審，其聲請再審之程序違背規定，再審之
    聲請為不合法；或聲請再審所提出之所謂新事實、新證據，
    與刑事訴訟法第420條第1項第6款所定聲請再審要件不合；
    或本件聲請再審之理由，無非係就原確定已經詳為論斷之事
    項重為爭執，顯不足以動搖原確定判決，而不合於刑事訴訟
    法第420條第1項各款及第421條之再審要件；或應屬「違背
    法令情形」，非屬再審範圍。是本件再審之聲請既屬不合法
    及顯無理由而應逕予駁回，本院因認即無通知聲請人到場，
    並聽取聲請人與檢察官意見之必要，以期訴訟經濟而節約司
    法資源，附此敘明。
五、據上論斷，應依刑事訴訟法第433條、第434條第1項，裁定
    如主文。
中　　華　　民　　國　 110　　年　　11　　月　　30  　日
　　　　　　刑事第七庭  審判長法  官  梁  堯  銘
                              法  官  羅  國  鴻
                              法  官  張  智  雄
以上正本證明與原本無異。
不得抗告。
                              書記官  陳  玫  伶
　　　　　　　　　　　　　　　
中　　華　　民　　國　　110 　年　　11　　月　　30　　日